臺灣高等法院刑事判決　　　　　　　　94年度上訴字第2273號
上　訴　人
即　被　告　甲○○
　　　　　　　　　　現另案於臺灣台北監獄執行中
指定辯護人　邱雅文律師
上列上訴人因毒品危害防制條例案件，不服臺灣臺北地方法院
93年度訴字第1632號，中華民國94年5月26日第一審判決（起訴
案號：臺灣臺北地方法院檢察署93年度偵字第18960號），提上
訴，本院判決如下：
    主  文
原判決撤銷。
甲○○連續販賣第一級毒品，處無期徒刑，褫奪公權終身。
扣案第一級毒品海洛因伍包，均沒收銷燬之；販賣毒品所得新臺
幣伍萬元沒收之，如全部或一部不能沒收時，以其財產抵償之。
    事  實
一、甲○○明知海洛因係毒品危害防制條例第2條第2項第1款規
    定列管之第一級毒品，未經許可不得擅自持有、販賣，竟基
    於販賣第一級毒品海洛因（下簡稱海洛因）之概括犯意，先
    於民國91年6月18日，在臺北市○○區○○路與松仁路口，
    以新臺幣（下同）五萬元之價格，販賣數量不詳之海洛因予
    乙○○牟利；復於同年月30日下午5時許，駕駛租得之車號
    BB- 7736自用小客車，在上址搭載乙○○上車，並以不詳價
    格販賣以分裝袋所裝之海洛因一包予乙○○（乙○○尚未給
    付價金），因乙○○請求搭載一程而共乘該車。嗣於同日下
    午6時許，行經臺北市大安區○○○路○段與安和路口等候綠
    燈時，因車後有臺北市政府警察局大安分局之巡邏車尾隨於
    後，甲○○見狀在心虛情況下，隨即在行車方向路口之綠燈
    仍未亮起之際，駕車違規闖紅燈而右轉安和路，巡邏員警見
    該車形跡可疑，乃駕車趨前加以攔查，乙○○在緊急之際，
    即將購自甲○○之上開一包海洛因丟置於該車右後座腳踏墊
    上。嗣甲○○、乙○○在車外路口旁接受員警查驗身分證件
    時，剛從巡邏車下車之員警行經車號BB-7736自用小客車旁
    ，經由車窗外目光加以檢視時，即發現乙○○不久前才丟置
    在該車右後座腳踏墊上之上開一包海洛因，而原在負責查驗
    身分資料之員警，斯時亦經由手中無線電之連絡，查得乙○
    ○犯有施用毒品之素行資料，員警乃打開車門取出該包海洛
    因。乙○○見狀隨即閃躲意欲逃跑，經員警攔阻上手銬並加
    以盤問後，始在乙○○原所坐該車之位置，即該自小客車右
    前座腳踏墊上，查獲裝在不知何人所有黑色小背包內甲○○
    欲販賣但尚未販出之海洛因五包（包括三大包、二小包，連
    同乙○○己購得之上開一包海洛因，六包海洛因合計淨重15
    1.76公克），暨甲○○持有之0000000000號行動電話一具及
    乙○○所持有之0000000000號行動電話一具。
二、案經臺北市政府警察局大安分局報請臺灣臺北地方法院檢察
    署檢察官偵查起訴。
    理   由
一、訊據上訴人被告甲○○固坦承曾於91年6月18日及同年月30
    日下午5時許，在臺北市○○區○○路與松仁路及該路口附
    近與乙○○見面，且其二人於91年6月30日下午5時許，在其
    租來之車號BB-7736自用小客車上為警方查獲，警方並扣得
    上開六包海洛因，及裝置該六包海洛因之黑色小背包一個，
    暨上開二具行動電話，惟矢口否認有何販賣海洛因之犯行，
    辯稱伊是與乙○○合資購買，因為兩人合資購買數量較多比
    較便宜，其二人始於91年6月18日及同年月30日見面，伊頂
    多只該當持有或轉讓海洛因之犯行，而非販賣海洛因之犯行
    云云（見本院94年10月25日審判程序筆錄）。另被告及辯護
    人均辯稱本案與臺灣基隆地方法院檢察署檢察官91年度偵字
    第4327號起訴之案件，有連續犯裁判一罪關係，而該案業經
    判決確定，該案判決效力及於本案等語。辯護人又辯稱警方
    查扣上開海洛因、黑色小背包及行動電話之程序不合法，扣
    押之物品，並無證據能力云云。
二、經查：
  (一)被告本件所涉犯行，為其於91年6月18日及同年月30日販賣
    海洛因，而臺灣基隆地方法院檢察署檢察官91年度偵字第
    4327號之案件，檢察官係以被告於91年11月間犯意圖販賣而
    持有海洛因之犯行而起訴，先經臺灣基隆地方法院依意圖販
    賣而持有海洛因罪，以92年度重訴字第4號判處被告有期徒
    刑十一年，再經本院依意圖販賣而持有海洛因罪，以93年度
    上更（一）字第208號判處被告有期徒刑十一年，嗣經最高
    法院於93年10月7日以93年度台上字第5183號判決駁回上訴
    確定在案，此有該案起訴書及判決書可憑，由於被告在本案
    與該案之犯罪時間已有四個多月之間隔，況二案之罪名互異
    ，犯罪構成要件不同，犯意互殊，足見二案件間無連續犯之
    裁判上一罪係，被告及辯護人此部分之辯解，尚不足採，合
    先敘明。
  (二)按「臨檢：於公共場所或指定處所、路段，由服勤人員擔任
    臨場檢查或路檢，執行取締、盤查及有關法令賦予之勤務」
    ，警察勤務條例第11條第3款定有明文。90年12月14日公布
    之釋字第535號解釋固釋明：「警察勤務條例規定警察機關
    執行勤務之編組及分工，並對執行勤務得採取之方式加以列
    舉，已非單純之組織法，實兼有行為法之性質。依該條例第
    11條第3款，臨檢自屬警察執行勤務方式之一種。臨檢實施
    之手段：檢查、路檢、取締或盤查等不問其名稱為何，均屬
    對人或物之查驗、干預，影響人民行動自由、財產權及隱私
    權等甚鉅，應恪遵法治國家警察執勤之原則。實施臨檢之要
    件、程序及對違法臨檢行為之救濟，均應有法律之明確規範
    ，方符憲法保障人民自由權利之意旨」，但上述解釋並未直
    接認定該條例違憲而無效，此觀該釋憲文所揭示：「前述條
    例第11條第3款之規定，於符合上開解釋意旨範圍內，予以
    適用，始無悖於維護人權之憲法意旨。現行警察執行職務法
    規有欠完備，有關機關應於本解釋公布之日起二年內依解釋
    意旨，且參酌社會實際狀況，賦予警察人員執行勤務時應付
    突發事故之權限，俾對人民自由與警察自身安全之維護兼籌
    並顧，通盤檢討訂定，併此指明」之意旨自明。又依據上開
    釋憲意旨，而於92年6月25日制定公布、同年12月1日開始施
    行之警察職權行使法，亦於第6、7條明定在符合一定要件情
    況下，警察在公共場所或合法進入之場所，得對於一定人員
    查證其身分及採取必要措施（如攔停人、車，檢查身體及所
    攜帶之物）。由此可知，警察在92年12月1日警察職權行使
    法開始施行前依法所為之盤查勤務，視其具體情況本即包括
    攔停、查證及檢視或檢查等動作。又警察得以實施盤查之基
    本要求，在於必須具有「導致合理可疑之跡象」之要件。而
    一旦認定符合該盤查之要件，即必須賦予值勤人員一些必要
    之權限，以確保值勤人員之安全，檢視、搜查相對人所能立
    即控制之範圍，即其適例。是以，警察在合法檢視、搜查後
    ，如發現違法事證而具有犯罪嫌疑（如持有管制槍枝、毒品
    ）時，依刑事訴訟法第88條、第130條，本得加以逮捕及無
    令狀搜索；而刑事訴訟法第133條亦明定可為證據或得沒收
    之物，得扣押之。是所查扣之證物，若符合法定程序所取得
    之證物，自具有證據能力；而「警察機關得於公共場所或指
    定處所、路段，由服勤人員擔任臨場檢查或路檢，執行取締
    、盤查及有關法令賦予之勤務，警察勤務條例第11條第3款
    定有明文，而依前揭條例所實施之臨檢勤務，並無應備有搜
    索票始得執勤之規定。又依司法院大法官會議釋字第535 號
    解釋，除法律另有規定外，警察人員依據警察勤務條例執行
    場所之臨檢勤務，應限於已發生危害或依客觀、合理判斷易
    生危害之處所、交通工具或公共場所為之，且應遵守比例原
    則，不得逾越必要程度。本件上訴人被查獲持有槍、彈之地
    點既為一般路段，警員在該地點執行臨場檢查勤務，且當場
    扣得前述槍、彈，並未逾越必要之程度，要難謂係違法，該
    扣得之槍、彈，自非屬違法搜索取得之證據。」亦經最高法
    院著有92年度台上字第4959號判決要旨可參。本件91年6 月
    30日查獲情形，已據證人即當時擔任臺北市政府警察局大安
    分局巡邏員警朱昆德於原審審理時結證稱：「那天大概六點
    左右我們原先靠近基隆路圓環路口，我們右轉到和平東路等
    路燈，我們右轉時甲○○停在我們前面，我們停在後面，我
    們車子靜止，他們紅燈右轉，我們質疑我們車子在後面為何
    他們右轉，我們將他們攔車下來臨檢，當我們要求出示駕駛
    行照，把他們二人叫到人行道上當時車很多，當時是二個警
    員先下車，另有壹個警員就是駕駛，當我們二個盤查他們二
    人在看駕照，順便查他們的素行資料，查無線電同時第三個
    警員下車過來，警員從他們出租車的右後面繞過來走到右後
    門那邊，警員往裡面一看，看到出租車右後座腳踏墊有毒品
    ，因為車上很乾淨沒有東西，只有腳踏墊有東西，當時同仁
    看到那包毒品，就開車把毒品拿出來問他們為何車上有東西
    ，當時他們二人很緊張，乙○○要閃躲，他想要逃跑，當時
    我們二個警員把乙○○攔住，並且上手銬，同時我們問他們
    二人，車上還有沒有什麼東西，我們看到前座有黑色的小黑
    包，問他們是兩個人當中誰的，我當初是問乙○○，乙○○
    說是甲○○的，那時候我們就經過他們的同意，問他們這包
    東西裡面可否看，他們說可以，當我們打開背包的時候，裡
    面毒品的數量更多，情形就是這樣」等語（見原審卷第96
    頁背面、第97頁正面）；又被告確實因為駕車違規紅燈右轉
    而遭員警朱昆德開單告發，亦有舉發違反道路交通管理事件
    通知單一紙附卷可佐（見91年度偵字第25445號卷第31頁）
    。查一般人在看到車後有警察巡邏車尾隨時，本應較為注意
    而不違規駕車，乃被告在行經臺北市大安區○○○路○段與
    安和路口等候綠燈時，因車後有臺北市政府警察局大安分局
    之巡邏車尾隨於後，隨即駕車違規闖紅燈而右轉安和路，則
    警員見該情狀顯具備發動盤查之「導致合理可疑之跡象」，
    是朱昆德等三位警員駕車趨前加以攔查，尚難稱與法有違。
    而值勤警員在查證被告身分之際，檢視車號BB -7736自用小
    客車車窗內之情況，依目光所及查得乙○○在緊急之際，棄
    置於該車右後座腳踏墊上以分裝袋所裝之海洛因一包後，打
    開車門取出該包海洛因，並因乙○○見狀意欲逃跑，經警員
    攔阻上手銬並加以盤問後，始在乙○○所坐該自小客車右前
    座腳踏墊上，查獲裝在黑色小背包內之海洛因五包。準此揆
    諸前開說明，足見本件警察發動盤查及實施搜索、扣押之行
    為，均尚難稱與法有違，其等因此所查扣之海洛因、背包及
    行動電話，即屬符合法定程序所取得之證物，自具有證據能
    力，辯護人此部分之辯解，尚不足採。
  (三)被告於本院審理時固否認有何販賣海洛因犯行，並辯稱其與
    乙○○因合資購買海洛因施用，始有二次見面之情事，其於
    偵查中之自白與事實不符云云，而證人乙○○於本院審理時
    ，雖亦證稱其與被告合資購買海洛因施用，並未向被告購買
    海洛因等語，然查被告上開犯罪事實，已據被告於檢察官於
    91年7月1日偵查中自白，其於91年6月間出售價值五萬元之
    海洛因予乙○○，乙○○己給付五萬元，乙○○是打000000
    0000號行動電話與其聯絡，其另於91年6月30日下午5時許出
    售一包海洛因（即警察在BB─7736自用小客車右後座腳踏墊
    上查扣之海洛因）予乙○○，另警察在BB- 7736自用小客車
    右前座腳踏墊上，查獲裝在黑色小背包內之五包海洛因，是
    要賣給另一個人等語（見91年度核退字第2879號卷第5頁背
    面又第6頁），及被告於檢察官於92年3月3日偵查中自承有
    可能是乙○○看到警察，才將毒品丟在後座，及其只說其有
    拿毒品給乙○○，是乙○○丟到後座那一包等語（見91年度
    偵字第25445號卷第54頁又第54頁背面），核與乙○○因施
    用海洛因犯行，於91年7月1日以被告身分接受檢察官偵訊時
    ，供稱其於91年6月間在臺北市○○區○○路與松仁路口向
    甲○○購買價值五萬元之海洛因，其係透過0000000000號行
    動電話與甲○○聯絡，另查獲當天伊係要向甲○○購買一包
    海洛因等語相符（見91年度核退字第2879號卷第8頁、第9頁
    正面及背面及第10頁正面，又當時乙○○係以被告身分接受
    檢察官偵訊，是無證人未具結之疑問，附此敘明，另乙○○
    於91年7月1日接受檢察官偵訊時，雖亦稱91年6月30日這次
    未交易，但徵之乙○○同日陳稱，當天伊係要向甲○○購買
    一包海洛因，及被告於92年3月3日偵查中自承，當日有拿毒
    品給乙○○，是乙○○丟到後座那一包等語，足見被告91年
    6月30日己完成交付海洛因之行為無誤，並此敘明。），此
    外復有上開黑色小背包一個，及上開六包海洛因（該六包物
    品經送往法務部調查局以化學呈色法、氣相層析質譜儀分析
    法鑑驗結果，確實含有海洛因成分，此有該局91年8 月16日
    調科壹字第020005404號鑑定通知書在卷可稽），暨上開二
    具行動電話（0000000000號行動電話原為被告持有，000000
    0000號行動電話原乙○○為持有，此有台北市政府警察局大
    安分局扣押物品目錄表，附於臺灣臺北地方法院檢察署91年
    度偵字第25445號卷第26頁可憑）扣案可資佐證，且證人乙
    ○○因施用海洛因之犯行，業經原審92年度訴字第15635號
    案件判處有期徒刑8月確定，此有該案判決附卷可稽，再徵
    之扣案乙○○所持有之0000000000號與被告所持有之000000
    0000號行動電話，以及泛亞電信股份有限公司所提供000000
    0000號行動電話在91年6月29日至同年月30日之雙向通聯記
    錄顯示，該二日內乙○○計有撥打七通電話給被告（見91年
    度偵字第25445號卷第45頁），尤其乙○○於91年6月30日下
    午4時59分許，確有撥打給被告之電話通聯記錄，核與被告
    於91年7月1日警詢時自承91年6月30日17時許以電話0000000
    000與其聯絡交易毒品的地點，另於91年6月18日也是以相同
    之手機號碼與其聯絡交易毒品的地點等語（見91年度偵字第
    25445號卷第15頁），足見被告上開自白與事實相符，應屬
    可採（被告於警詢時，曾陳述其於91年6月18日出售價值三
    十五萬元之海洛因予乙○○，然此經乙○○於警詢時即否認
    在案，且被告於91年7月1日偵查中即己陳述91年6月18日出
    售海洛因之價金為五萬元，其於警詢時有關價金為三十五萬
    元之說辭，為其記錯了等語，是被告於91年6月18日出售海
    洛因之價金，應係五萬元，特此說明。）；另參酌證人乙○
    ○於本院審理時自承，於91年6月17日始經朋友介紹認識被
    告，益徵被告及證人乙○○有關其二人合資購買海洛因施用
    之說辭，顯與常理不符，蓋在我國無論施用海洛因或持有海
    洛因，均屬犯罪為眾所週知之事實，施用者無不採用隱密之
    方式採購，以避免他人發現，被告及證人乙○○二人，豈有
    於91年6月17日甫認識，遂於翌日即91年6月18合資購買海洛
    因之道理。是被告於本院審理時，並未販賣海洛因，頂多只
    該當持有或轉讓海洛因犯行之辯解，顯係卸責之辭，不足採
    信，而證人乙○○於本院審理時，僅與被告合資購買海洛因
    ，並未向被告購買海洛因之證言，亦係迴護被告之辭，委無
    可取。
三、綜上所述，本件事證明確，被告犯行堪以認定，應予依法論
    科。
四、按海洛因係屬於毒品危害防制條例第2條第2項第1款所規定
    之第一級毒品，被告第一次犯行，其己交付海洛因，並取得
    乙○○交付之價金，核被告第一次所為，係犯毒品危害防制
    條例第4條第1項之販賣第一級毒品罪，被告第二次犯行，其
    己交付海洛因，雖因被查護而尚未取得乙○○交付之價金，
    但因己完成出售之行為，是被告第二次所為，亦係犯毒品危
    害防制條例第4條第1項之販賣第一級毒品罪。被告販賣前持
    有海洛因之行為，為其販賣海洛因之高度行為所吸收，不另
    論罪。被告先後二次販賣海洛因之行為，時間緊接，所犯構
    成要件相同，顯係基於概括犯意為之，應依連續犯之規定論
    以一罪，惟因被告所犯毒品危害防制條例第4條第1項之罪，
    法定本刑為「處死刑及無期徒刑，處無期徒刑者，得併科新
    台幣一千萬元以下罰金」，由於本件宣告刑並未併科罰金，
    是依法本件不加重其刑。又刑法第59條之酌量減輕其刑，必
    於犯罪之情狀，在客觀上足以引起一般同情，認為即予宣告
    法定低度刑期，猶嫌過重者，始有其適用，最高法院著有51
    年台上字第899號判例可資參照。本件被告矢口否認犯罪，
    不見悔意，且販賣毒品數量頗鉅，其犯罪情狀在客觀上不足
    以引起一般同情，自無適用該條酌量減輕其刑之餘地，併此
    敘明。
五、原審以被告事證明，予以論罪科刑，固非無見，惟被告第一
    次販賣海洛因之時間為91年6月18日，原判決未明確認定，
    僅認91年6月中旬，尚有未洽，且又如後述被告己出售予乙
    ○○之海洛因一包，不能於本案沒收銷燬，及警方同時扣案
    之黑色小背包一個及0000000000號行動電話一具，均不能宣
    告沒收，原判決卻宣告之，於法亦有未合。被告提起上訴，
    否認有販賣海洛因犯行，雖無理由，但原判決既有可議，自
    屬無法維持，應由本院將原判決撤銷，另為適法之諭知；爰
    審酌販賣行為乃毒品禍害之源，其源不斷，則流毒所及，非
    僅多數人之生命、身體受其侵害，吸食者家庭之破裂、為籌
    措財源購買毒品鋌而走險所造成社會治安之敗壞，亦不能免
    ，顯見為害之鉅，當非個人一己之生命、身體法益所可比擬
    ，以及被告販賣之次數、數量及其他一切情狀，量處如主文
    第2項所示之刑，並宣告褫奪公權終身。扣案之上開裝於黑
    色小背包內之五包海洛因係查獲之毒品，應依毒品危害防制
    條例第18條第1項前段規定，宣告沒收銷燬之。又被告販賣
    第一級毒品海洛因與乙○○所得之五萬元，係被告販賣毒品
    所得之財物，應依，併予宣告沒收，如全部或一部不能沒收
    時，以其財產抵償之。至被告第二次販賣毒品與乙○○之犯
    行，其既因被查獲而未取得價金，自無犯罪所得，即無從宣
    告沒收犯罪所得，附此敘明。
六、警方在BB-7736號自用小客車右後座腳踏墊上，查扣之海洛
    因一包，固屬警方查獲之毒品，然因該包海洛業由被告出售
    予乙○○，雖然乙○○見警攔查，而將該包海洛因丟置於該
    車右後座腳踏墊上，但由於仍在乙○○之目視範圍內，乙○
    ○隨時可取回，其支配權並未中斷，故該包海洛因應認為仍
    由乙○○持有中，基於從刑應附屬於主刑之法理，該包毒品
    自應於乙○○所涉施用毒品案件中宣告沒收銷燬，自無於本
    件宣告沒收銷燬之餘地，然原判決卻將該包毒品併予宣告沒
    收銷燬，尚有未洽。又毒品危害防制條例第19條第1項固規
    定，犯同條例第4條之罪者，其供犯罪所用之物，沒收之，
    但因該條未規定「不問屬於犯人與否，沒收之」，因此，以
    屬於犯人所有者為限，始能依該條宣告沒收。本件警方查獲
    之黑色小背包一個及0000000000號行動電話一具（含ＳＩＭ
    卡一張），雖在被告持有中被查獲，但因被告未曾承認為其
    所有，又無證據證明為其所有，依法自不能將上開黑色小背
    包一個及0000000000號行動電話一具宣告沒收，然原審卻以
    此等物品，為供被告犯罪所用之物，而依毒品危害防制條例
    第19條第1項規定宣告沒收，亦有未洽。
據上論斷，應依刑事訴訟法第369條第1項前段、第364條、第299
條第1項前段，毒品危害防制條例第4條第1項、第18條第1項前段
、第19條第1項，刑法第11條前段、第56條、第37條第1項，判決
如主文。
本案經檢察官沈世箴到庭執行職務。
中　　華　　民　　國　　94　　年　　11　　月　　8　　日
        　　　　　刑事第十九庭審判長法　官  葉騰瑞
　　　　　　　　　　　　　　　　　  法　官  莊明彰
　　　　　　　　　　　　　　　　　  法　官  黃俊明
以上正本證明與原本無異。
如不服本判決，應於收受送達後十日內向本院提出上訴書狀，其
未敘述上訴之理由者並得於提起上訴後十日內向本院補提理由書
（均須按他造當事人之人數附繕本）。
                                    書記官  廖婷璇
中　　華　　民　　國　　94　　年　　11　　月　　8 　　日
附錄：本案論罪科刑法條全文
毒品危害防制條例第4條第1項
製造、運輸、販賣第1級毒品者，處死刑或無期徒刑；處無期徒
刑者，得併科新臺幣一千萬元以下罰金。
